臺灣桃園地方法院民事判決
110年度訴字第2254號
原      告  童志明  
訴訟代理人  王齡梓律師
被      告  范芸榛  
上列當事人間請求終止借名登記等事件，本院於民國111年5月5
日言詞辯論終結，判決如下：
    主  文
原告之訴及假執行之聲請均駁回。
訴訟費用由原告負擔。
    事實及理由
壹、程序方面：
    按訴狀送達後，原告不得將原訴變更或追加他訴，但請求之
    基礎事實同一，不在此限，民事訴訟法第255 條第1 項第2
    款定有明文。查原告原起訴聲明為：㈠被告應偕同原告將車
    牌號碼000-0000號、廠牌為日產、排氣量1598CC、出廠年月
    為2018年4 月之自用小客車（下稱系爭車輛）辦理車籍過戶
    登記至原告名下。㈡願供擔保，請准宣告假執行（見壢司簡
    調卷第4頁）；嗣於民國111年4月12日具狀變更聲明為：㈠先
    位聲明：①被告應偕同原告將系爭車輛向監理機關辦理車籍
    過戶登記至原告名下。②被告應將系爭車輛返還予原告。③願
    供擔保，請准宣告假執行。㈡備位聲明：①被告應給付原告新
    臺幣（下同）70萬8,773 元，及自訴之變更聲明狀繕本送達
    翌日起算至清償日止，按週年利率百分之5計算之利息。②願
    供擔保，請准宣告假執行（見本院卷第125至126頁）。核其
    先後聲明，乃係本於同一基礎事實而為請求，依前開規定，
    於法並無不合，應予准許。
貳、實體方面：
一、原告主張：兩造前為男女朋友關係，原告於107年4月18日向
    訴外人元隆汽車股份有限公司（下稱元隆公司）以總價66萬
    元之價格，分期購買系爭車輛，當時考量被告為年輕女性，
    購買汽車保險之費率較低，故將系爭車輛借名登記在被告名
    下（下稱系爭借名登記契約），系爭車輛之價款、貸款設定
    費、領牌費、首期保險費共70萬8,773元均由原告支付。詎
    被告竟於109年9月25日不告而別，更擅自將系爭車輛駛離，
    兩造因而分手，彼此之間之信任關係已有變更，原告自得終
    止系爭借名登記契約，並請求被告返還系爭車輛；又如認兩
    造間未成立借名登記關係，被告即屬無法律上原因而受有原
    告所支付之70萬8,773元利益，爰分別類推適用委任之法律
    關係、依不當得利之法律關係提起本件訴訟，並聲明如下：
　㈠先位聲明：①被告應偕同原告將系爭車輛向監理機關辦理車籍
    過戶登記至原告名下。②被告應將系爭車輛返還予原告。③願
    供擔保，請准宣告假執行。
　㈡備位聲明：①被告應給付原告70萬8,773 元，及自訴之變更聲
    明狀繕本送達翌日起算至清償日止，按週年利率百分之5 計
    算之利息。②願供擔保，請准宣告假執行。
二、被告則以：㈠系爭車輛為其自己購買，與原告間並無借名登
    記契約存在；原告雖曾幫忙支付系爭車輛之頭期款、領牌費
    、首期保險費等約30萬元之費用，但其餘之車貸40萬元均為
    其自行繳納，且其當時考量原告已幫其支付部分款項，故將
    原本使用之車輛贈與原告之弟。㈡又原告就系爭車輛曾支付
    之款項係男女交往期間所為之贈與，其並非不當得利等語，
    資為抗辯，並聲明：原告之訴駁回。
三、兩造不爭執事項（見本院卷第42頁）：
  ㈠兩造前為男女朋友，於109年9月間分手。
  ㈡系爭車輛係兩造於107年4月18日一同前往元隆公司購買，並
    登記在被告名下。
  ㈢系爭車輛之頭期款、領牌費、首期保險費皆由原告支付。
四、得心證之理由：
  ㈠兩造間就系爭車輛是否成立系爭借名登記契約：
　1.按稱「借名登記」者，謂當事人約定一方將自己之財產以他
    方名義登記，而仍由自己管理、使用、處分，他方允就該財
    產為出名登記之契約，其成立側重於借名者與出名者間之信
    任關係，及出名者與該登記有關之勞務給付，具有不屬於法
    律上所定其他契約種類之勞務給付契約性質，應與委任契約
    同視，倘其內容不違反強制、禁止規定或公序良俗者，當賦
    予無名契約之法律上效力，並依民法第529條規定，適用民
    法委任之相關規定（最高法院99年度台上字第1662號民事判
    決意旨參照）。又借名登記既為契約之一種，自須當事人互
    相表示意思一致，始能成立（最高法院105 年度台上字第18
    92號民事判決意旨參照）。且主張有借名委任關係存在事實
    之原告，於被告未自認下，須就此項利己事實證明至使法院
    就其存在達到確信之程度，始可謂已盡其依民事訴訟法第27
    7 條前段規定之舉證行為責任（最高法院103 年度台上字第
    1637號民事判決意旨參照）。 
　2.原告主張系爭車輛僅係借名登記在被告名下，實質所有人為
    其一事，無非係以系爭車輛之相關費用均由其所支付為其論
    據，然查：
  ⑴關於系爭車輛之管理及使用情形，依原告於其提告被告侵占
    系爭車輛之刑事案件（下稱相關刑案）偵查中已自陳：系爭
    車輛自購入後，均由其與被告共同使用，平常皆由被告保管
    ；系爭車輛之買賣契約書及相關資料均在被告那裡等語明確
    （見桃檢他字卷第5至6頁），顯見被告對於系爭車輛具有使
    用、管理之權限，更持有系爭車輛買賣之相關資料，顯非徒
    具形式之登記名義人，與「當事人約定一方將自己之財產以
    他人名義登記，而仍由自己管理、使用及處分，他方允就該
    財產為出名登記」之借名登記契約要件，已難認相符。
  ⑵且原告於相關刑案偵查中另稱：於購買系爭車輛後，其有問
    被告原本使用之舊車如何處理，被告遂同意將舊車贈與給其
    弟媳等語確實（見桃檢偵字卷第47頁、第55頁背面）。如系
    爭車輛確為原告所有，僅是單純借用被告之名義、登記在被
    告名下，則原告有何必要詢問被告原先使用之車輛要如何處
    理？被告又如何會願意將其原先使用之車輛無償贈與予原告
    之弟媳？
  ⑶況原告就其何以不將系爭車輛登記在自己名下，而特地登記
    在被告名下，於相關刑案偵查中陳稱：因為當時其名下也有
    車子等語（見桃檢偵字卷第47頁背面）；於本件起訴時卻改
    稱：因為被告為年輕女性，購買汽車保險之費率較低等語（
    見壢司簡調卷第5頁）。足見原告就借名登記之原因前後所
    述不一，更徵其主張兩造間存有系爭借名登記契約云云，實
    屬子虛。
  ⑷從而，雖原告曾支付系爭車輛之相關費用，仍不足使本院就
    系爭借名登記契約之存在達到確信之程度，自難以為有利原
    告之認定。
  ⑸至原告固聲請傳喚證人呂學韋，欲證明被告收入不足以支付
    系爭車輛之貸款，以及被告曾多次向原告收取現金以繳納系
    爭車輛之貸款云云（見本院卷第193頁）。然縱系爭車輛之
    相關費用均由原告所支付，兩造間就系爭車輛之約定仍顯與
    借名登記契約之要件不符，此經詳述如前，故原告上開證據
    調查之聲請，經核並無必要，附此敘明。
  ㈡原告所舉之證據既不足以證明兩造就系爭車輛有系爭借名登
    記契約存在，則原告以系爭借名登記契約已終止為由，類推
    適用委任之法律關係，以先位聲明請求被告將系爭車輛辦理
    過戶，並返還予原告，自屬無據。
  ㈢原告就系爭車輛所支付之款項是否無法律上原因，致被告受
    有利益：
　1.按基於給付而受利益之給付型不當得利，所謂「無法律上之
    原因」，係指受益人之得利欠缺「財貨變動之基礎權利及法
    律關係」之給付目的而言，依舉證責任分配原則，應由主張
    該不當得利返還請求權存在之人，舉證證明其給付欠缺給付
    目的（最高法院107 年度台上字第440 號判決意旨參照）。
    原告主張被告受領其為系爭車輛支付之款項，係無法律上之
    原因，其主張之事實核屬給付型不當得利，依上說明，自應
    由原告就「給付欠缺目的」一事負舉證責任。
　2.而經本院向原告確認就此部分有何證據提出，原告僅稱：系
    爭車輛本來就不是要買給被告，是原告自己要買車所以才支
    付該款項；故如認兩造間無借名登記關係存在，則被告自應
    構成不當得利等語（見本院卷第192頁）。如依原告上開所
    述，原告就系爭車輛所支付之款項顯係為購買系爭車輛，尚
    非屬欠缺目的之給付，且原告復未主張該給付目的嗣後有何
    欠缺存在之情事，礙難認原告就系爭車輛所支付之款項屬無
    法律上原因，並致被告受有不當得利；又兩造間並無系爭借
    名登記契約，固經認定如前，然兩造間本可能有其他非借名
    登記之法律關係存在，非得以此逕認被告係無法律上原因而
    受有利益。
  ㈣是以，原告主張依不當得利之法律關係，以備位聲明請求被
    告返還原告就系爭車輛所給付之款項，亦無可採。
五、綜上所述，原告主張類推適用委任之法律關係，請求被告將
    系爭車輛辦理過戶，並返還予原告；另依不當得利之法律關
    係，請求被告返還原告就系爭車輛所給付之款項，均無理由
    ，應予駁回。又原告之訴既經駁回，其所為假執行之聲請即
    失所附麗，應併駁回之。
六、本件事證已臻明確，兩造其餘攻擊防禦方法及所提之證據，
    經審酌核與判決之結果不生影響，爰不逐一論述，併此敘明
    。
七、訴訟費用負擔之依據：民事訴訟法第78條。
中　　華　　民　　國　　111 　年　　6 　　月　　10　　日
                  民事第四庭　法　官　傅思綺
正本係照原本作成。
如對本判決上訴，須於判決送達後二十日內向本院提出上訴狀。
如委任律師提起上訴者，應一併繳納上訴審裁判費。
中　　華　　民　　國　　111 　年　　6 　　月　　10　　日
                              書記官  康馨予